【裁判字號】    98,訴,1035
【裁判日期】    981127
【裁判案由】    撤銷贈與等
【裁判全文】
臺灣士林地方法院民事判決              98年度訴字第1035號
原      告  臺灣中小企業銀行股份有限公司
法定代理人  丁○○
訴訟代理人  丙○○
被      告  甲○○
            乙○○
上列當事人間撤銷贈與等事件，本院於民國98年11月3 日言詞辯
論終結，判決如下：
    主    文
被告間於民國九十七年九月二十四日就坐落臺北縣汐止市○○○
段叭嗹港口小段二三０、二三六地號土地應有部分各萬分之六一
及其上同小段一七一八建號建物所有權全部、同小段一七五六建
號建物應有部分萬分之七一所為之贈與行為及所有權移轉行為應
予撤銷。
被告甲○○應塗銷前項土地及建物於民國九十七年十月十三日經
臺北縣汐止地政事務所所為之所有權移轉登記。
訴訟費用新臺幣貳萬零貳佰零陸元由被告連帶負擔。
    事實及理由
一、原告起訴主張：被告乙○○對原告負有新臺幣（下同）395
    萬2000元（不含利息、違約金）債務之事實，已經臺灣士林
    地方法院98年度訴字第409 號民事事件判決確定在案。詎其
    竟於民國97年9 月24日將其所有坐落臺北縣汐止市○○○段
    叭嗹港口小段230 、236 地號土地應有部分各萬分之61及其
    上同小段1718建號建物所有權全部、同小段1756建號建物應
    有部分萬分之71（下稱為系爭不動產），無償贈與其配偶即
    被告甲○○，並於97年10月13日辦理所有權移轉登記完竣，
    致原告之強制執行程序無法進行。被告上開所為，顯係意圖
    逃避債務之給付，而詐害原告之債權。爰依民法第244 條第
    1 項及第4 項之規定，請求撤銷被告間就系爭不動產之贈與
    行為，並塗銷所為之不動產所有權移轉登記等語；並聲明：
    （一）被告間就系爭不動產於97年9 月24日所為夫妻贈與行
    為及於97年10月13日所為之所有權移轉登記之物權行為應予
    撤銷。（二）被告應就系爭不動產於97年10月13日經臺北縣
    汐止地政事務所以夫妻贈與為登記原因所為之所有權移轉登
    記塗銷。
二、被告則以：被告乙○○係於87年間購買系爭不動產作為結婚
    新居，買賣價款係以工作積蓄及向家人借貸支付。於93年起
    為投資松德景觀工程有限公司（下稱為松德公司），乃以系
    爭不動產向彰化商業銀行抵押借款430 萬元，復因考量利率
    及貸款額度之因素，於94年及95年間向新竹商業銀行與寶華
    商業銀行轉貸，迄97年8 月止，貸款尚有490 萬0017元未為
    清償。被告甲○○乃提議如被告乙○○願將系爭不動產所有
    權過戶予被告甲○○，被告甲○○可代為清償其貸款，且被
    告乙○○先前為投資松德公司而向被告甲○○貸得之80萬元
    借款，亦無須返還。經被告乙○○同意後，被告甲○○即於
    97年7 月31日以向國泰人壽保險股份有限公司（下稱為國泰
    人壽公司）貸得之500 萬元清償被告乙○○對寶華商業銀行
    之貸款490 萬0017元及相關費用。被告乙○○則於97年10月
    13日將系爭不動產移轉登記至被告甲○○名下。足認被告甲
    ○○取得系爭不動產係以被告甲○○對被告乙○○上述借款
    債權、以及清償被告乙○○之貸款債務為對價，其金額計達
    570 萬0017元，與系爭不動產目前市價約600 萬元相差無幾
    ，屬互為對價關係之給付，絕非原告所主張之無償贈與。至
    於系爭不動產移轉登記雖以「夫妻贈與」為原因，然因遺產
    及贈與稅法規定二親等以內親屬間財產之買賣，以贈與論，
    配偶相互贈與之財產不計入贈與總額而得免課徵贈與稅，則
    縱有價金給付，實務上亦常以夫妻贈與登記之。是自未能以
    此登記之原因，認定被告間法律行為之性質。被告就系爭不
    動產之移轉於主觀上既無脫產之意，客觀上復有給付價金之
    事實。則原告請求撤銷被告間系爭不動產移轉之債權及物權
    行為，並訴請塗銷所為移轉登記，自無理由等語，資為抗辯
    ；並聲明：原告之訴駁回。
三、經查，訴外人松德公司邀同被告乙○○等人為連帶保證人，
    於97年3 月10日向原告借款500 萬元，約定借款期間自97年
    3 月14日至101 年3 月14日，並應分期繳付貸款本息，惟訴
    外人松德公司僅依約繳款至98年1 月14日，全部債務視為到
    期，被告乙○○因而對原告負有395 萬2000元，及自98年1
    月14日起至清償日止，按週年利率4.98％計算之利息，及自
    98年2 月15日起至清償日止，在6 個月以內者，按上開利率
    10％，超過6 個月者，按上開利率20％計算之違約金債務之
    情，已據原告提出本院98年度訴字第409 號民事判決及確定
    證明書影本為證，應堪信為真實。又被告乙○○係於97年9
    月24日將其所有系爭不動產贈與其配偶即被告甲○○，並於
    同年10月13日辦理移轉登記完畢乙節，有土地及建物登記謄
    本附卷可稽，亦與事實相符。
四、次按，債務人所為之無償行為，有害及債權者，債權人得聲
    請法院撤銷之，並得聲請命受益人或轉得人回復原狀，民法
    第244 條第1 項、第4 項定有明文。是債權人依上開規定撤
    銷債務人所為之無償行為者，須具備下列之條件，(一)為債務
    人所為之法律行為。(二)其法律行為有害於債權人。(三)其法律
    行為係以財產權為目的，至於債務人之法律行為除有特別規
    定外，無論為債權行為抑為物權行為，均非所問（最高法院
    42年度臺上字第323 號判例要旨參照）。
五、而查，被告雖否認渠等間系爭不動產之移轉為無償行為，惟
    依系爭不動產登記謄本所載，被告甲○○受讓系爭不動產移
    轉登記之原因確為「夫妻贈與」（本院卷第62至69頁）。且
    被告於另案即本院98年度訴字第818 號撤銷贈與事件審理中
    ，亦自承：被告乙○○確實於97年10月13日將系爭不動產贈
    與給被告甲○○，因伊等希望貸得較低之利率，加上被告乙
    ○○剛換工作，貸款銀行覺得不穩定，所以希望由被告甲○
    ○來貸款，被告甲○○才配合辦理等語，亦經本院調取該事
    件案卷查閱無誤，並有該事件98年7 月23日言詞辯論筆錄影
    本附卷可稽（見本院卷第58頁）。是被告嗣後翻異前詞，否
    認系爭不動產為無償贈與云云，已難採取。被告雖一再抗辯
    ：因遺產及贈與稅法規定二親等以內親屬間財產之買賣，以
    贈與論，且配偶相互贈與之財產不計入贈與總額而得免課徵
    贈與稅，乃以夫妻贈與登記移轉之原因；被告甲○○確以代
    被告乙○○清償貸款、及以對被告乙○○之80萬元借款債權
    與買賣價金相抵銷為對價，取得系爭不動產云云，並提出土
    地及建物登記謄本、貸款繳款通知、借據、抵押權塗銷同意
    書、匯款申請書、存摺內頁明細、支票等件（均影本）為憑
    。然查，被告甲○○所提出面額各為25萬元及35萬元之匯款
    申請單之收款人均為松德公司，並非被告乙○○。被告復自
    承：面額各為61萬2000元及20萬元之支票係松德公司開給被
    告甲○○，是借款憑證等語（見本院98年10月2 日言詞辯論
    筆錄），則上開匯款單據及支票，實難執為被告間確有80萬
    元借貸之債權債務存在之證明。另按，遺產及贈與稅法第5
    條固規定：「財產之移動，具有左列各款情形之一者，以贈
    與論，依本法規定，課徵贈與稅」。然所謂以贈與論，係政
    府課稅上之行政措施，與土地登記原因及私法上權利性質之
    認定並不相涉。況同法第5 條第6 款既規定：「二親等以內
    親屬間財產之買賣。但能提出已支付價款之確實證明，且該
    已支付之價款非由出賣人貸與或提供擔保向他人借得者，不
    在此限」，則二親等間財產之買賣，倘能提出已支付價款之
    確實證明，且該已支付之價款非由出賣人貸與或提供擔保向
    他人借得者，仍可排除在課徵贈與稅之列。是上訴人抗辯係
    因上開法律規定，始將渠等間系爭不動產之權利移轉登記為
    夫妻贈與云云，亦難憑信。並堪認原告主張：被告間就系爭
    不動產之移轉登記為無償贈與等語，為可採取。
六、再查，被告乙○○係自97年3 月起對訴外人松德公司上開借
    款債務負連帶清償責任，已如前述。其復自承：於97年間之
    財務狀況沒有存款，名下有系爭不動產但有貸款等情屬實（
    見本院98年10月2 日言詞辯論筆錄）。顯見被告乙○○於對
    原告負有上開連帶保證債務後將系爭不動產贈與並移轉登記
    予被告甲○○，非但使其責任財產減少，並將使其對原告所
    負之連帶保證債務陷於不能履行或顯有困難，核應屬有害及
    原告債權之無償行為，亦無疑義
七、從而，原告於知悉上開事實1 年內，依民法第244 條第1 項
    及第4 項之規定，訴請撤銷被告間贈與之債權行為及所有權
    移轉之物權行為，並請求被告甲○○將系爭不動產之所有權
    移轉登記予以塗銷，為有理由，應予准許。併依職權確定本
    件訴訟費用為2 萬0206元，應由被告連帶負擔。
八、本件判決基礎已臻明確，兩造其餘之攻擊防禦方法及訴訟資
    料經本院斟酌後，核與判決不生影響，無一一論述之必要，
    併予敘明。
九、據上論結，原告之訴為有理由，依民事訴訟法第78條、第85
    條第2 項、第87條判決如主文。
中    華    民    國    98    年    11    月    27    日
                  民事第一庭  法  官  李瑜娟
以上正本證明與原本無異。
如對本判決上訴，應於判決送達後20日內向本院提出上訴狀。
中    華    民    國    98    年    11    月    30    日
                              書記官  徐瑩書


司法院資訊處製作；財團法人民間司法改革基金會備份。
